【裁判字號】    88,自,390
【裁判日期】    890523
【裁判案由】    商標法
【裁判全文】
臺灣板橋地方法院刑事判決                          八十八年度自字第三九號
    自  訴  人  乙○○
    被      告  丙○○
                甲○○
                丁○○
右列被告因違反商標法等案件，經自訴人提起自訴，本院判決如左：
    主  文
丙○○、甲○○、丁○○均無罪。
    理  由
一、自訴意旨如自訴狀所載（如附件）。
二、按自訴人乙○○認被告丙○○、甲○○、丁○○涉有違反商標法、詐欺等犯行，
    無非以被告丙○○明知甲○○、丁○○（以上二人係夫妻）僅有指定使用商品為
    麵粉、澱粉類之「金園」商標專用權（名義上註冊之專利權人係丁○○），並無
    自訴人乙○○（係被告甲○○之母）登記註冊營業種類為冷熱飲料店、飲食店、
    小吃店、餐廳等營業服務之「金園」服務標章專用權（提起自訴後，又於八十九
    年一月間移轉登記予其子胡俊基），仍於民國八十八年七月十日與之簽約加盟，
    在臺北縣土城市○○路二十四號開設飲食店，將「金園」圖樣違法使用於該飲食
    店之廣告招牌及刊印在海報文宣上散布，侵害其「金園」服務標章專用權，與甲○○、丁○○共同涉有商標法第六十二條第一款之仿冒標章罪嫌；又甲○○、丁○○以指定使用商品為麵粉、澱粉類之「金園」商標，招徠店家加盟開設飲食店
    ，收取加盟金，另涉有刑法詐欺取財罪嫌，並提出「金園」服務標章註冊證、商
    標註冊證、存證信函、被告丙○○加盟飲食店照片、海報文宣等物佐證為其論據
    。惟訊據被告丙○○、甲○○、丁○○均堅決否認有上開違反商標法、詐欺等犯
    行，被告丙○○辯稱：伊係與經「金園」商標專用權人丁○○授權之代表甲○○
    簽約加盟，在上址開設金園排骨店，雖簽約時伊知甲○○與其母即「金園」服務
    標章專用權人乙○○有債務糾紛，但伊不知「金園」商標與服務標章使用範圍有
    何區分，且甲○○告知其代表授權之「金園」商標仍可使用在招牌及便當上，伊
    並無侵害自訴人「金園」服務標章專用權之故意等語；被告甲○○、丁○○則辯
    稱：伊等有指定使用商品為麵粉、澱粉、便當、排骨飯、雞腿飯之「金園」商標
    專用權，因此與之簽約加盟金園排骨之加盟店，非不能在招牌上使用「金園」排
    骨之商標圖樣，並未逾越侵害自訴人「金園」服務標章專用權之範圍，何來違反
    商標法及詐欺可言等語。
三、按犯罪事實應依證據認定之，無證據不得推定其犯罪事實，刑事訴訟法第一百五
    十四條定有明文。而所謂證據，係指足以證明被告確有犯罪行為之積極證據而言
    ，該項證據須適於為被告犯罪之證明者，始得採為斷罪之資料；再告訴人之告訴
    ，係以使被告受刑事訴追為目的，是其陳述是否與事實相符，仍應調查其他證據
    以資審認（參照最高法院六十九年臺上字第四九一三號、五十二年臺上字第一三
    ○○號等判例要旨）。又刑法第三百三十九條之詐欺罪，須行為人意圖為自己或
    第三人不法之所有，施用詐術使人陷於錯誤而交付財物始能成立。經查：
    （一）自訴人乙○○於八十七年三月十六日取得「金園」服務標章專用權，註冊
          號數第二六○○七號，指定使用營業種類為冷熱飲料店、飲食店、小吃店
          、餐廳、等營業之服務，專用期間延展至九十六年八月十五日，迄其提起
          自訴後於八十九年一月間移轉登記予胡俊基止，有經濟部中央標準局（現
          已改組為智慧財產局）上開服務標章註冊證影本一紙在卷可按，固屬真實
          。
    （二）然被告丁○○亦經註冊登記取得「金園」商標專用權，註冊號數第000
          00000號，使定使用商品為麵粉、澱粉、便當、排骨飯、雞腿飯等商
          品，專用期間自八十六年十二月十六日起至九十六年十二月十五日止，亦
          有經濟部中央標準局上開商標註冊證影本一紙在卷可憑。而被告丁○○其
          後於八十八年七月十日委由被告甲○○代表與被告丙○○簽約，授權被告
          丙○○使用「金園」商標，在臺北縣土城市○○路二十四號開設金園排骨
          加盟店，銷售排骨飯、雞腿飯等商品，亦經被告丁○○、甲○○、丙○○
          供述一致，復有加盟合約書影本一份在卷可稽，亦屬無訛。
    （三）按商標乃表彰自己營業上商品之識別標識，而服務標章則為表彰自己營業
          上所提供服務之識別標識，前者係表彰銷售交易之具體商業物品，後者則
          係表彰提供勞力、智力來滿足他人需求之商業服務行為，二者表彰之客體
          不同。又參諸商標法第六條、第七十二條第二項規定，商標、服務標章之
          使用目的及態樣範圍亦各有不同，按商標法第六條規定，商標之使用，係
          將商標用於商品或其包裝、容器、標貼、說明書、價目表或其他類似物件
          上，以促銷其商品，而將商標以電視、廣播、新聞紙類廣告或參加展覽會
          展示等廣告方式使用，以促銷商品，亦屬商標延伸之使用範圍；而按商標
          法第七十二條第二項規定，服務標章之使用，係將標章用於營業上之物品
          、文書、宣傳或廣告，以促銷其服務，但如使用於商品或其包裝容器上有
          使人誤認為係促銷該商品者，即非屬服務標章使用之範圍。依上述，商標
          與服務標章其表彰之客體、使用目的、態樣及範圍既各有不同，除非其各
          自因使用逾越原表彰目的，失其原性質而與其他相同或近似之標章圖樣成
          為相同表彰使用目的，在同一表彰使用目的範圍，即有產生混淆誤認之虞
          ，而有侵害之情可言外，顯難認二者間有產生混淆誤認之虞，而有互相侵
          害之情，因此縱有使用相同或近似之商標與服務標章圖樣，亦應於詳究其
          使用之目的及表彰之客體是否相同後，始有產生混淆誤認之虞而有侵害使
          用可言。查本件被告丙○○在上址加盟經營之金園排骨土城店，係將「金
          園」圖樣使用在碗、盤、湯匙等容器，另於「金園」圖樣後附加「排骨」
          字樣使用在包裝用之塑膠袋、散發之文宣廣告、兼有廣告、價目表性質之
          外送訂購名片及店外招牌等物上，按被告丙○○既將「金園」圖樣後附加
          「排骨」字樣，使用在上開包裝塑膠袋、文宣廣告、名片及招牌上，足見
          其「金園」圖樣係在表彰促銷其「排骨飯」之商品，要屬商標性質應屬無
          疑，至上開碗、盤、湯匙等容器，雖僅有「金園」圖樣，然既在表彰促銷
          「金園」排骨飯商品之店內使用，且該等物品均係供排骨飯盛用之容器，
          應足以使一般人認識上開碗、盤、湯匙等容器上之「金園」圖樣，亦係在
          表彰排骨飯商品之標識，參諸上開規定說明，被告丙○○在上址金園排骨
          土城店，使用近似於自訴人註冊服務標章之「金園」圖樣，應屬其經被告
          丁○○合法授權使用「金園」商標之範圍，並未逾其表彰使用目的，要無
          侵害自訴人註冊之「金園」服務標章可言。
    （四）自訴人雖指訴被告丙○○經被告丁○○、甲○○授權使用之「金園」商標
          圖樣，係僅指定使用在麵粉、澱粉類商品，其將之使用在開設之飲食店，
          即係侵害其「金園」服務標章云云。然查，被告丁○○、甲○○授權被告
          丙○○使用之「金園」商標，其指定之商品尚包括便當、排骨飯、雞腿飯
          等商品，前已述明，因此被告丙○○將之使用在飲食店表彰促銷排骨飯商
          品，顯未逾其授權使用之「金園」商標之範圍，且按上述，被告丙○○在
          飲食店內除碗、盤、湯匙等容器外，其使用均標明「金園排骨」，足堪認
          定其使用目的係在表彰「排骨飯」商品，而非在表彰提供之服務，自訴人
          僅憑被告丙○○將之使用在開設飲食店，未詳究其使用目的，即逕認侵害
          其「金園」服務標章專用權，要屬率斷，其指訴自不足採信。
    （五）再觀諸被告丙○○與被告丁○○、甲○○間加盟合約書，依其合約書第四
          條議定內容，堪見其加盟為「金園排骨」分店，係在銷售被告丁○○、胡
          俊英註冊「金園」商標之特製配料排骨飯、雞腿飯等商品，足認被告三人
          間係有關「金園」商標之授權使用，雖合約內容亦有提及被告丁○○、胡
          俊應與自訴人間就「金園」服務標章尚有糾紛，並未無權授與被告丙○○
          使用自訴人之「金園」服務標章，故自訴人指訴被告三人係共同意圖欺騙
          他人而仿冒使用其服務標章，亦屬無據，要屬率論之詞。
    （六）按上所述，被告丙○○既係合法使用被告丁○○、甲○○授權之「金園」
          商標，並未逾越該商標專用範圍，而涉及侵害自訴人近似之「金園」服務
          標章，從而被告丁○○、甲○○焉涉有與被告黃瑞共同違反商標法第六十
          二條第一款之仿冒標章罪嫌可言，更遑論被告丁○○、甲○○二人涉有以
          「金園」商標，招徠店家加盟開設飲食店，仿冒使用自訴人之「金園」服
          務標章，詐取加盟金之詐欺取財罪嫌。
    綜上所述，顯難認被告丙○○、丁○○、甲○○涉有仿冒使用標章之違反商標法
    或詐欺等犯行，此外復查無其他積極證據足認被告三人有何違反商標法或詐欺之
    犯行，是本件均不能證明被告丙○○、丁○○、甲○○犯罪，自應均為無罪判決
    之諭知。
據上論斷，應依刑事訴訟法第三百四十三條、第三百零一條第一項，判決如主文。
中      華      民    國    八十九    年      五      月    二十三    日
                                      臺灣板橋地方法院刑事第六庭
                                          法  官  彭  全  曄
右正本證明與原本無異
如不服本判決，應於判決送達後十日內，向本院提出上訴狀。
                                          書記官  梁  宜  庭
中    華    民    國      八十九        年     六       月    三        日


司法院資訊處製作；財團法人民間司法改革基金會備份。
